臺灣高等法院民事判決　　　　　　　 100年度上更(一)字第36號
上　訴　人　尹　娟
訴訟代理人　佘遠霆律師
被　上訴人　潘春梅
訴訟代理人　陳尹章律師
上列當事人間請求返還房屋等事件，上訴人對於中華民國99年3
月18日臺灣板橋地方法院98年度訴字第2019號第一審判決提起上
訴，經最高法院第一次發回更審，本院於100 年7 月20日言詞辯
論終結，判決如下：
    主      文
上訴駁回。
第二審及發回前第三審訴訟費用（除確定部分外），由上訴人負
擔。
    事實及理由
一、上訴人起訴主張：坐落新北市○○區○○段897 號土地應有
    部分4 分之1 ，及其上第2915建號門牌號碼新北市板橋區○
    ○○路○ 段180 巷19之3 號建物所有權全部（下合稱系爭不
    動產），乃伊配偶屠國榮於民國（下同）94年3 月21日向訴
    外人謝宗淵購買，原欲登記為伊所有，惟伊當時尚未取得身
    分證，無法辦理過戶登記，且屠國榮信用不良，無法取得銀
    行貸款。屠國榮遂商得被上訴人之同意，借用被上訴人名義
    辦理過戶及取得銀行貸款，屠國榮表示將系爭不動產贈與伊
    時，應認已將借名契約之權利義務移轉與伊，伊終止借名契
    約，依民法第179 條規定，被上訴人應將系爭不動產移轉登
    記予伊；若無法認為借名契約權利義務已移轉，則借名契約
    既約定待伊取得身分證時，被上訴人應將系爭不動產移轉登
    記予伊，而伊已於98年2 月27日取得身分證，被上訴人竟反
    悔不願履行，依民法第269 條第1 項規定，伊得向被上訴人
    請求給付該利益。苟認為借名契約不存在，則伊以現金存入
    或匯款於被上訴人帳戶之金額合計新台幣（下同）150 萬元
    ，被上訴人即屬無法律上之原因而受有利益，依民法第179
    條規定應予返還等語。先位聲明求為：被上訴人應將系爭不
    動產移轉登記予伊之判決。備位聲明求為：被上訴人應給付
    伊150 萬元，及自起訴狀繕本送達翌日起至清償日止，按年
    息5%計算利息之判決。
二、被上訴人則以：系爭不動產係伊配偶屠勝國（即屠國榮之兄
    ）出資購買，並登記於伊名下，且由伊夫妻向銀行貸款415
    萬元。伊夫妻為解決上訴人生活困境及確保系爭不動產房貸
    本息之支付，遂商議由上訴人承租系爭房屋，約定租金35,0
    00元，由上訴人按月將系爭房屋貸款本息匯入伊帳戶，超過
    部分，則供作上訴人生活費用。詎上訴人於98年間取得身分
    證後，即對外宣稱貸款均由其繳納，系爭房屋應歸其所有，
    伊乃於98年7 月31日發函終止租賃契約。兩造間並無借名契
    約存在，系爭不動產為伊所有，伊並無移轉登記及返還150
    萬元之義務等語，資為抗辯。
三、原審為上訴人敗訴之判決，上訴人提起上訴，先位上訴聲明
    為：(一)原判決不利於上訴人部分廢棄。(二)被上訴人應將坐落
    板橋市○○段897 地號土地所有權應有部分4 分之1 ，及其
    上2915建號建物即門牌號碼為新北市板橋區○○○路○ 段18
    0 巷19之3 號房屋所有權全部，移轉登記予上訴人。備位上
    訴聲明：(一)原判決不利於上訴人部分廢棄。(二)被上訴人應返
    還上訴人150 萬元，及自起訴狀繕本送達翌日起至清償日止
    ，按年息5%計算之利息。被上訴人答辯聲明：上訴駁回。
四、經查，被上訴人於原審提起反訴，主張系爭不動產為伊夫屠
    勝國（即屠國榮之兄）出資購買，並登記於伊名下，且由伊
    夫妻向銀行貸款415 萬元，提供予屠國榮一家居住，伊夫妻
    為解決上訴人生活困境及確保系爭不動產房貸本息之支出，
    遂商議由上訴人承租系爭房屋，由上訴人按月將系爭不動產
    貸款本息匯入伊帳戶。於98年7 月31日，伊發函終止租賃契
    約，上訴人已無繼續占有使用系爭房屋之權源，依終止租賃
    契約之法律關係、民法第767 條、第455 條、租金請求權、
    不當得利規定，請求上訴人遷讓返還系爭房屋及給付14萬元
    加計法定遲延利息，並自98年8 月1 日起至返還系爭房屋之
    日止，按月給付35,000元。被上訴人上開請求經最高法院判
    決敗訴確定，合先敘明。
五、先位之訴即請求移轉系爭不動產部分：
  (一)按稱借名登記者，謂當事人約定一方將自己之財產以他方名
    義登記，而仍由自己管理、使用、處分，他方允就該財產為
    出名登記之契約，其成立側重於借名者與出名者間之信任關
    係，在性質上應與委任契約同視，倘其內容不違反強制、禁
    止規定或公序良俗者，固應賦予無名契約之法律上效力，並
    類推適用民法委任之相關規定。次按契約承擔乃以承受契約
    當事人地位為標的之契約，亦即依法律行為所生之概括承受
    ，而將由契約關係所發生之債權、債務及其他附隨的權利義
    務關係一併移轉。當事人之一方將其因契約所生之權利義務
    ，概括的讓與第三人承受者，係屬契約承擔，與單純的債權
    讓與不同，非經他方之承認，對他方不生效力（最高法院98
    年台上字第990 號、97年台上字第1864號裁判、73年台上字
    第1573號判例意旨參照）。
    1.查系爭不動產登記所有權人為被上訴人，有土地、建物登
      記謄本在卷可稽（原審卷第33至34頁）。
    2.次查：
      (1)證人李坊祥證稱略以：伊為盛業房屋仲介有限公司負責
        人，系爭房屋之仲介係其下卓姓業務員負責，當時上訴
        人先生屠國榮要找房子，伊瞭解屠國榮沒有什麼自備款
        ，當時銀行貸款幾乎可以達成百分百，伊要求卓姓同事
        先確定信用狀況及付款能力，伊得知的訊息應該是有能
        力可以買，房子也都看了覺得可以，約屋主簽約完成，
        但後來聯徵發現屠國榮沒有辦法貸款。伊算了一些必要
        費用大約15到20萬元左右，會要買方先準備，伊印象中
        屠國榮有將這筆錢交出來，但是到聯徵時屠國榮沒有辦
        法貸款，屠國榮也怕錢被沒收，伊建議找1 個人出來繼
        續履行、找1 個登記名義人。正式買賣契約前都是屠國
        榮，印象中也有簽正式買賣契約，當時公契先空白，伊
        記得私契是屠國榮的名義，對伊來說公契不重要，私契
        上面有約定買受人可以指定登記名義人，私契有交給屠
        國榮。因聯徵發現屠國榮不能辦貸款，伊只要求必須找
        一個登記名義人出來，要確定登記名義人可以辦，誰說
        服被上訴人當登記名義人不知道，當時貸款是被上訴人
        夫妻一起去辦理等語（原審卷第140 至141 頁）。依證
        人李坊祥之證言，購買系爭房屋係由上訴人之夫屠國榮
        與仲介人員洽商，嗣因貸款問題，由仲介人員建議以他
        人為登記名義人及貸款名義人。
      (2)證人屠國榮證述略稱：因為系爭房屋要全額貸款，但因
        伊有信用瑕疵，要找保證人才可以全額貸款，伊找被上
        訴人的先生就是伊三哥。伊有工作會還，他才願意幫我
        ，但是伊父親反對，怕伊連累伊三哥，所以才決定用被
        上訴人名字登記，伊總共繳了1 年，繳到95年入獄，伊
        是以現金存入被上訴人中華銀行板橋分行帳戶，1 次約
        繳25,000元、26,000元左右，大約是每月10日就繳，因
        為不可以超過月中。伊本來是要用伊太太（即上訴人）
        的名字登記，但因為伊太太是大陸人，沒有拿到身分證
        ，所以與上訴人商量以被上訴人名義登記。後來因伊犯
        案入獄，伊有問上訴人是否要接下房子，上訴人說既然
        是自己的家，願意繼續繳納等語（原審卷第142 頁反面
        至第143 頁）。由證人屠國榮之證言可知，因屠國榮信
        用問題無法辦理貸款，系爭不動產始登記為被上訴人名
        義，並由被上訴人及其夫屠勝國之名義貸款。
      (3)系爭不動產自94年4 月15日至95年5 月間，被上訴人之
        貸款專戶（即中華商業銀行000-00-000000-0-00號帳戶
        ）確有每月以現金或轉入繳納貸款之款項。於95年6 月
        7 日起至96年8 月13日期間，上訴人每月以現金約23,0
        00元存入被上訴人貸款專戶，於96年9 月12日起至97年
        11月13日期間，上訴人每月以跨行轉帳方式存入24,000
        元於被上訴人貸款專戶，有中華商業銀行存入款項收款
        憑條、自動付款機交易明細表、存摺交易明細、被上訴
        人中華商業銀行存摺交易明細在卷可稽（原審卷第10至
        19、26、62至66頁）。上開繳納貸款紀錄，核與證人屠
        國榮證述於95年間由上訴人接續繳納房屋貸款等證言相
        符。
      (4)綜上事證，系爭不動產係由上訴人之夫屠國榮所購買，
        並借名登記為被上訴人名義，為可認定之事實。
    3.系爭借名契約存在於上訴人之夫屠國榮與被上訴人之間，
      揆諸首揭說明，屠國榮欲將借名登記契約之權利義務關係
      概括讓與第三人承受者，非經被上訴人之承認，對被上訴
      人不生效力。
      (1)經查，證人屠國榮於致上訴人之書信中稱：「我很鄭重
        的要二姐三姐說明我是房子的所有權人，並要向三哥說
        等妳身分證拿到後立即過戶給妳。」、「房子過戶是當
        初還沒有身分證，沒辦法登記，且我信用還沒正常，不
        能做全額貸款，所以我只好找我三哥幫忙，而且他當時
        說過答應有身分證後過戶回來」（原審卷第118 、120
        頁）。證人屠國榮於原審證述略稱：當初說好如果伊正
        常繳完就是繳清房貸之後，就把房子過戶到伊名下，後
        來因為伊入獄，伊有問上訴人是否要接下這房子，上訴
        人說既然是自己的家，願意繼續繳，三哥屠勝國也知道
        ，也是以伊相同的方式繳，也就是上訴人承接伊的權利
        與義務，伊在北所羈押時，上訴人有問伊房子情形，當
        時伊姊姊也在場，伊說等上訴人身分證拿到就過戶，但
        是三哥屠勝國不同意寫切結書等到上訴人身分證拿到過
        戶等語（原審卷第143 頁）。查上開證據不能據以推論
        被上訴人已經承認或同意系爭借名契約之權利義務由上
        訴人承受。
      (2)上訴人未舉證證明被上訴人同意由上訴人承受系爭借名
        契約中屠國榮部分之權利義務。是上訴人主張屠國榮已
        將借名登記契約移轉於上訴人，上訴人得終止系爭借名
        契約，係非有據。
    4.上訴人主張系爭借名契約之權利義務已由其概括承受，為
      無可採。是以，上訴人主張終止系爭借名契約，依民法第
      179 條規定，請求被上訴人將系爭不動產移轉登記予上訴
      人，為無理由。
  (二)按第三人利益契約，必當事人之一方與他方約定，由他方向
    第三人為給付，而第三人亦因此對於債務人取得直接請求給
    付之權利者，始足當之。是第三人若未取得直接請求他方給
    付之權利，即令當事人約定向第三人為一定之給付，亦僅係
    當事人間之指示給付之約定，尚非民法第269 條所定之第三
    人利益契約（最高法院100 年度台上字第674 號裁判發回意
    旨參照）。
    1.被上訴人否認曾與屠國榮約定系爭借名契約於上訴人取得
      身分證時，上訴人即直接取得請求被上訴人移轉系爭不動
      產之權利。
    2.證人屠國榮雖證稱三哥屠勝國有同意不用將貸款繳清，等
      上訴人身分證拿到就過戶到上訴人名下，但是後來三哥屠
      勝國反悔等語。但證人屠國榮並證稱伊在北所羈押時說等
      到上訴人身分證拿到就過戶，但是三哥屠勝國不同意寫切
      結書等到上訴人的身分證拿到過戶等語（原審卷第143 頁
      ）。足見屠國榮並未與其兄屠勝國及被上訴人就上訴人取
      得身分證時，即由上訴人取得直接請求移轉登記系爭不動
      產之權利有意思表示之合致。
    3.上訴人主張屠國榮於系爭不動產約定借名登記時，上訴人
      即已取得直接請求系爭不動產移轉登記之權利，並附加上
      訴人取得身分證之條件，因上訴人已取得身分證，故得請
      求被上訴人移轉登記系爭不動產等語，為無理由。
  (三)綜上，屠國榮將系爭借名契約之權利義務概括讓與上訴人，
    並未經被上訴人同意，對被上訴人不生效力，上訴人無權終
    止系爭借名契約。又系爭借名契約未經契約當事人即屠國榮
    、被上訴人約定，由被上訴人向上訴人為給付，而上訴人對
    於被上訴人取得直接請求給付之權利。上訴人主張伊有直接
    請求被上訴人移轉系爭不動產之權利，亦無理由。從而，上
    訴人先位主張依終止系爭借名契約之返還請求權，及第三人
    利益契約之直接請求權，請求被上訴人應移轉登記系爭不動
    產，為無理由。
六、備位之訴即請求給付150萬元本息部分：
    按無法律上之原因而受利益，致他人受損害者，應返還其利
    益；雖有法律上之原因，而其後已不存在者，亦同。債之清
    償，得由第三人為之。但當事人另有訂定或依債之性質不得
    由第三人清償者，不在此限，民法第179 條、第311 條第1
    項定有明文。
  (一)系爭不動產實際購買人為上訴人之夫屠國榮，僅借名登記於
    被上訴人名下，且系爭不動產之貸款自始由屠國榮繳納，並
    由上訴人同意續為繳納，業經認定詳前理由五之(一)所述。是
    以，上訴人繳付貸款並未使被上訴人受有利益，上訴人亦未
    因此受有損害。
  (二)上訴人主張伊以現金存入或匯款存入被上訴人帳戶，兩造間
    無給付金錢之法律關係存在，被上訴人係無法律上原因受有
    利益，致伊受損害等語，為無可採。上訴人主張依民法179
    條規定，請求被上訴人返還150 萬元及法定遲延利息，為無
    理由。
七、綜上所述，上訴人先位主張本於借名契約之契約承擔及第三
    人利益契約之直接請求權，請求被上訴人應將系爭不動產移
    轉登記予伊，為無理由。上訴人備位主張被上訴人受領上訴
    人所存入之金錢，為不當得利，請求被上訴人返還150 萬元
    本息，亦無理由。原審為上訴人敗訴之判決，及駁回其假執
    行之聲請，並無不合。上訴意旨指摘原判決不當，求予廢棄
    改判，為無理由，應予駁回。
八、上訴人聲請傳訊證人屠國榮，欲證明：(1)屠國榮是否與被上
    訴人約定，於上訴人取得身分證時，得直接請求被上訴人移
    轉系爭不動產登記之權利，(2)有無約定須上訴人還清房屋貸
    款始得請求，(3)屠國榮概括讓與上訴人系爭借名契約之權利
    義務，是否經被上訴人同意。惟查，證人屠國榮業經原審傳
    訊，證明詳實，核無再傳訊必要，附此說明。
九、本件事證已臻明確，兩造其餘攻擊防禦方法及未經援用之舉
    證，經審酌核與本件判決結果不生影響，不再逐一論述，附
    此敘明。
十、據上論結，本件上訴為無理由，依民事訴訟法第449 條第1
    項、第78條，判決如主文。
中    華    民    國   100    年    8     月    3     日
                    民事第二庭
                        審判長法  官  吳謙仁
                              法  官  蘇瑞華
                              法  官  李瓊蔭
正本係照原本作成。
如不服本判決，應於收受送達後20日內向本院提出上訴書狀，其
未表明上訴理由者，應於提出上訴後20日內向本院補提理由書狀
（均須按他造當事人之人數附繕本）上訴時應提出委任律師或具
有律師資格之人之委任狀；委任有律師資格者，另應附具律師資
格證書及釋明委任人與受任人有民事訴訟法第466條之1第1項但
書或第2項（詳附註）所定關係之釋明文書影本。
中    華    民    國   100    年    8     月    4     日
                              書記官  王才生
附註：
民事訴訟法第466條之1（第1項、第2項）：
對於第二審判決上訴，上訴人應委任律師為訴訟代理人。但上訴
人或其他法定代理人具有律師資格者，不在此限。
上訴人之配偶、三親等內之血親、二親等內之姻親，或上訴人為
法人、中央或地方機關時，其所屬專任人員具有律師資格並經法
院認為適當者，亦得為第三審訴訟代理人。